【裁判字號】    92,上,351
【裁判日期】    921223
【裁判案由】    清償債務
【裁判全文】
臺灣高等法院臺中分院民事判決  九十二年度上字第三五一號
      上  訴  人    乙○○
      送達代收人    陳益軒律師
      被  上訴人    甲○○
右當事人間清償債務事件，上訴人對中華民國九十二年八月六日臺灣臺中地方法院九
十二年度訴字第一三０四號第一審判決提起上訴，本院於九十二年十二月九日言詞辯
論終結，判決如左：
      主      文
上訴駁回（利息部分減縮自民國九十二年六月十日起至清償日止按年息百分之五計算
）。
第二審訴訟費用由上訴人負擔。
      事實及理由
一、按訴之變更或追加，非經他造同意不得為之，但擴張或減縮應受判決事項之聲明
    者，不在此限。民事訴訟法第四百四十六條第一項定有明文。本件被上訴人於原
    審起訴請求上訴人應給付新台幣（下同）一百八十萬元，及自起訴狀繕本送達翌
    日即民國九十二年五月十日起至清償日止，按週年利率百分之五計算之利息，嗣
    於本院言詞辯論中減縮利息之請求自九十二年六月十日起算，核屬訴之聲明之減
    縮，揆諸上開條文規定，自無不合，合先敘明。
二、被上訴人起訴主張：兩造為相識之朋友，上訴人前向被上訴人表示，其所有門牌
    號碼台中市○○路○段一０一之五號房屋及土地向銀行辦理抵押借款，其欲先清
    償該利率較高之借款，並於該抵押權登記塗銷後，再向銀行辦理利率較低之貸款
    ，被上訴人基於幫忙之意思，乃於九十一年十一月十九日自合作金庫銀行彰化分
    行帳號00000000000000帳戶轉帳支出一百八十萬元之款項，依上
    訴人之指示，清償上訴人向合作金庫銀行豐原分行之前開貸款債務，兩造間之法
    律關係應為消費借貸，又如上訴人否認其與被上訴人間有消費借貸契約關係存在
    ，則被上訴人亦得依據不當得利之法律關係請求上訴人返還該款項，因兩造苟如
    上訴人所抗辯無消費借貸法律關係存在，但因被上訴人代上訴人清償上開債務，
    上訴人亦受有該利益（即上訴人對於第三人合作金庫銀行豐原分行債務消滅之利
    益），而被上訴人同時受有損害，與民法第一百七十九條不當得利之要件相符，
    被上訴人自得民法第一百七十九條規定，請求上訴人返還該利益，惟被上訴人代
    上訴人清償上開貸款債務後，上訴人並未將該款項返還被上訴人，爰請求上訴人
    應給付上開金額暨法定遲延利息等語。
三、原審判決上訴人應給付被上訴人一百八十萬元，及自九十二年五月十日起至清償
    日止，按年息百分之五計算之利息，並就兩造陳明願供擔保請准宣告假執行、及
    免為假執行，分別酌定相當擔保金併准許之。上訴人不服原判決，提起本件上訴
    。
四、被上訴人於本院聲明，求為判決：上訴駁回。
    並補充陳述稱：
    (一)兩造有消費借貸關係存在，業據証人伍廷芳於原審証稱甚詳、及存摺可証明被
      上訴人將上開款項匯入該貸款銀行，清償上訴人積欠之債務。又被上訴人於九
      十一年十一月十九日舉債幫上訴人償還上開債務後，上訴人隨即於九十二年二
      月十八日再以其所有上開房地向合作金庫銀行豐原分行辦理抵押借款，此與被
      上訴人主張兩造約定被上訴人代上訴人清償完畢後，上訴人再以同一不動產辦
      理抵押借款以清償被上訴人相符。
    (二)被上訴人於九十一年六月二十五日與訴外人李茂松所駕自小客車撞擊，致被上
      訴人右側鎖骨骨折、胸部挫傷併右側第二、三肋骨骨折及血胸、第三至第五胸
      椎壓迫性骨折、全身四肢多處擦傷，入院手術治療，被上訴人因受有重大傷害
      ，被原任職之欣中清潔有限公司於靜養期間留職停薪，被上訴人於九十一年十
      一月一日立借據向朋友伍廷芳借一百八十萬元，於九十一年十一月十九日即將
      上開款項匯至上訴人合作金庫銀行豐原分行帳戶，以清償上訴人所欠之該抵押
      債務，當時被上訴人經濟拮据，不可能向他人舉債一百八十萬元之鉅款，而將
      該款項贈與上訴人。
    (三)上訴人原向合作金庫銀行豐原分行貸款一百八十萬元利率較高，嗣銀行放款利
      率降低，如先清償舊債務再重新辦理，則上訴人每個月可節省五千元利息，此
      為上訴人向被上訴人借貸之原因，亦為被上訴人相信上訴人借得款項後，將來
      必定歸還借款之原因等語。
五、上訴人則以：按當事人主張有利於己之事實者，就其事實有舉證之責任。民事訴
    訟法第二百七十七條定有明文。本件被上訴人主張上訴人向其借貸一百八十萬元
    用以清償積欠合作金庫銀行豐原分行抵押借款債務，惟上訴人否認與被上訴人間
    有消費借貸之法律關係，被上訴人就其主張應負舉證之責。次按，無法律上之原
    因而受利益，致他人受損害者，固應返還其利益，惟給付時明知無給付之義務，
    不得請求返還，民法第一百七十九條、及同法第一百八十條第三款定有明文。經
    查，被上訴人確實於九十一年十一月十九日自合作金庫銀行彰化分行帳號000
    00000000000帳戶轉帳一百八十萬元入上訴人合作金庫銀行豐原分行
    之帳戶，惟上開款項乃被上訴人為要求上訴人與其交往，欲討好上訴人而自願無
    償幫上訴人給付，被上訴人明知無給付之義務而仍給付，自不得主張不當得利要
    求上訴人返還上開款項，上訴人實未向被上訴人借貸任何款項，上訴人否認証人
    伍廷芳之證詞，證人伍廷芳與被上訴人於國中時就認識，乃數十年之好友，該證
    言難認公允，上開清償銀行之款項，為被上訴人所有，而非向証證人伍廷芳所借
    ，上開款項係二人交往時，被上訴人自願代償，被上訴人自不得請求返還等語置
    辯。
六、上訴人不服原判決，提起本件上訴，於本院聲明，求為判決：
    (一)原判決廢棄。(二)被上訴人於第一審之訴駁回。
    並補充陳述稱：
    (一)上訴人不爭執有收受上開款項，惟消費借貸關係之成立須意思表示合致，被上
      訴人仍應就兩造間有消費借貸法律關係存在盡舉證責任。證人伍廷芳係被上訴
      人多年之舊識，其就待證事實所為陳述之信用性，應較無特定關係證人之證詞
      適用之標準為高，方得加以採信，不應僅以證人已具結而為陳述，即認其證詞
      具有信用性及真實性。被上訴人如其所言，並無多餘之金錢可為贈與，何以證
      人伍廷芳仍願將一百八十萬元貸予被上訴人，又依證人伍廷芳之存摺於九十一
      年十一月辦理定存解約前，存款餘額約一萬餘元而已，何以甘願冒風險解約定
      存貸予被上訴人，顯不合經驗法則。又證人張王麗珠之證言亦無法證明本件之
      主要事實，蓋其僅係聽說被上訴人有貸予上訴人若干金錢，而非其親見親聞，
      其證言亦不具足夠證明力。本件僅交付現款，並不足以推論主要事實即借貸關
      係存在之事實。實則，該筆定存係被上訴人出售其房屋之所得，因不願家人知
      悉，乃將之託交予證人伍廷芳以其名義辦理定存，證人伍廷芳應被上訴人要求
      辦理定存解約，並交付被上訴人贈與上訴人，應屬合理，上訴人雖無積極證據
      證明該筆款項確屬被上訴人所有，惟如上開說明與證人伍廷芳證稱貸予被上訴
      人一百八十萬元之情相較下，顯較合常理。
    (二)上訴人已當庭自承當時被上訴人贈與系爭款項且復有同居之事實，係指因兩造
      間有同居人之情誼，而基於該情誼之因素，被上訴人乃自願贈與上訴人系爭款
      項，而非兩造合意以贈與作為同居之條件，故應無違反公序良俗之虞，蓋兩造
      在九十一年中即相識，至同年十月即同居，該筆款項，如確如證人伍廷芳所言
      係交付予被上訴人，則該款項交至上訴人手中，亦係十一月之事，遠後於二人
      同居之時點，衡情苟上訴人係以被上訴人之贈與作為同意同居之條件，則焉可
      能被上訴人在未為贈與前，上訴人即與之同居？可知此贈與並無任何附帶條件
      ，亦無違反公序良俗，縱鈞院認此贈與有違公序良俗，而被上訴人係基於不當
      得利之法律關係為訴訟之請求，則此一情形乃兩造所均知，依民法第一百八十
      條第四款之規定，被上訴人亦無請求返還之餘地。依最高法院之見解，押女為
      娼所收受之款項，尚且不得請求返還，則依舉重以明輕之法理，因同居所收受
      之贈與，豈又可請求返還等語。
七、查被上訴人主張兩造原係男女朋友關係，上訴人前以所有坐落台中市○○區○○
    段二一五地號土地應有部分一０００００分之五八二及其地上建物（建號五五七
    七號，門牌台中市○○路○段一０一之五號五樓），向合作金庫銀行豐原分行抵
    押貸款一百八十萬元，而被上訴人於九十一年十一月一日立借據向其朋友伍廷芳
    借一百八十萬元，由伍廷芳轉帳匯入該款至被上訴人帳戶，被上訴人於九十一年
    十一月十九日將此款項再匯入上訴人合作金庫銀行豐原分行帳戶，用以清償上訴
    人前所欠該分行上開抵押借款等情，有被上訴人提出之伍廷芳及其帳戶存摺等件
    在卷可稽，復為上訴人所不爭執，堪信被上訴人此部分主張為真實，惟被上訴人
    主張其匯入上訴人上開帳戶內之系爭款項係其借貸予上訴人一節，則為上訴人所
    爭執，並以上詞置辯。經查：被上訴人主張系爭款項為消費借貸關係，如消費借
    貸關係不存在，因被上訴人為上訴人代償上開銀行債務，上訴人受有利益，被上
    訴人受有損失，亦得依不當得利法律關係請求返還等語；上訴人則以兩造為男女
    朋友關係，該款項係被上訴人要求上訴人與其交往，自願無償幫上訴人清償銀行
    債務，被上訴人明知無給付之義務，而仍為給付，依民法第一百八十條第三款規
    定，自不能請求返還云云。按當事人主張有利於己之事實者，就其事實有舉證之
    責任。民事訴訟法第二百七十七條前段定有明文。系爭款項確實已匯入上訴人上
    開帳戶清償上訴人前欠之抵押債務一節，已為上訴人所不爭執，則被上訴人就消
    費借貸關係交付金錢之事實，固無庸舉証，惟仍應就兩造就系爭款項係成立借貸
    關係一節，負舉証責任；而上訴人辯以系爭款項係被上訴人所贈與，上訴人就贈
    與之事實，亦負有舉証之責。查被上訴人主張系爭一百八十萬元係其向朋友伍廷
    芳所借，業據証人伍廷芳於原審結証稱：「在去年（九十一年）十月（應係十一
    月之誤）初，有借一百八十萬元給甲○○。他說有一位賴小姐房貸利息較高，想
    要還掉，再到別家銀行貸款，利息較低，等貸款出來再還給張先生，張先生再還
    我，他說預計二、三個月就可以還錢。」；「甲○○有說是賴小姐要借這筆款項
    。」；「我拿票給甲○○時，有碰到賴小姐，我把票交給甲○○，賴小姐跟我說
    ，等把錢還給銀行之後，再向另一家銀行貸出來之後，就會還你。」等語甚詳（
    見原審卷第四十八、四十九頁），又系爭款項確係自証人伍廷帳戶匯至被上訴人
    帳戶，再由被上訴人帳戶匯至上訴人帳戶等情，已有上開伍廷芳、及被上訴人之
    存摺明細在卷可証，而一百八十萬元就一般人而言，並非小數目，衡諸常情；借
    貸者對貸與者必然告知借款之用途，以資取信於貸與者，証人伍廷芳上開証稱，
    被上訴人向其借貸之系爭款項係用來借予上訴人清償銀行較高利息之貸款等情，
    應可採信，足認；被上訴人主張系爭款項為消費借貸關係為真實。而上訴人辯稱
    系爭一百八十萬元係被上訴人所贈與一節，並未見其提出積極事証以供本院調查
    ，自不足採。又兩造間就系爭款項既為消費借貸法律關係存在，即無不當得利之
    情形，兩造就不當得利部分之主張及答辯，法院自無庸再行審酌，除此敘明。
八、綜上所述，被上訴人本於消費借貸法律關係，請求上訴人應清償返還系爭一百八
    十萬元，及依民法第四百七十八條規定，對未定返還期限之消費借貸，定一個月
    以上期限催告返還，於本院言詞辯論中減縮利息部分之請求，以起訴狀繕本送達
    上訴人之日即九十二年五月九日為催告之意思表示，並請求自該催告起一個月以
    上之九十二年六月十日，請求上訴人應自九十二年六月十日起至清償日止按年息
    百分之五計算之遲延利息，均為有理由。原審以被上訴人請求，核屬有據，予以
    准許，並就兩造陳明願供擔保請准宣告假行，及免為假執行之聲請，分別酌定相
    當擔保金額併准許之，除利息起算日外經核與法相符（利息部分業經被上訴人減
    縮如上），上訴人猶執詞上訴，為無理由，應予駁回。
九、本案事實已臻明確，兩造其餘攻擊防禦方法，不足以影響本判決結果，爰不一一
    論述，併此敘明。
據上論結：本件上訴為無理由，依民事訴訟法第四百四十九條第一項、第七十八條判
決如主文。
中      華      民      國    九十二    年     十二     月    二十三    日
~B1民事第四庭審判長法  官  黃斐君
~B2                法  官  陳蘇宗
~B3                法  官  張浴美
右為正本係照原本作成。
如對本判決上訴，須於收受判決送達後二十日內向本院提出上訴書狀，其未表明上訴
理由者，應於提出上訴後二十日內向本院提出上訴理由書(須按他造人數附具繕本)。
上訴時應提出委任律師或具有律師資格之人之委任狀；委任有律師資格者，另應附具
律師及格證書及釋明委任人與受任人有民事訴訟法第四百六十六條之一第一項但書或
第二項（詳附註）所定關係之釋明文書影本。
~B                書記官  謝雅惠
中      華      民      國    九十二    年     十二     月    二十四    日
附註：
民事訴訟法第四百六十六條之一（第一項、第二項）
對於第二審判決上訴，上訴人應委任律師為訴訟代理人。但上訴人或其法定代理人具
有律師資格者，不在此限。
上訴人之配偶、三親等內之血親、二親等內之姻親，或上訴人為法人、中央或地方機
關時，其所屬專任人員具有律師資格並經法院認為適當者，亦得為第三審訴訟代理人
。
                                                                        Ｂ


司法院資訊處製作；財團法人民間司法改革基金會備份。
